【裁判字號】    98,訴,644
【裁判日期】    981229
【裁判案由】    殺人未遂
【裁判全文】
臺灣臺中地方法院刑事判決               98年度訴字第644號
公  訴  人  臺灣臺中地方法院檢察署檢察官
被      告  庚○○
選任辯護人  楊振裕律師
上列被告因殺人未遂案件，經檢察官提起公訴（97年度偵字第23
973號），本院判決如下：
    主    文
本件公訴不受理。
    理    由
一、公訴意旨略以：被告庚○○於民國97年6月25日上午某時，
    接獲真實姓名年籍不詳綽號「小志」之人來電請求立即帶人
    前往臺中巿西區○○路1005號「肉蛋吐司早餐店」，為「小
    志」一方與告訴人乙○○、戊○○等人互嗆口角助勢後，立
    即於同日上午7時許，駕駛車牌號碼2200-ND號自用小客車，
    邀集另3名姓名年籍不詳之成年男子攜帶西瓜刀、高爾夫球
    桿（均未扣案）趕抵現場，下車後，確認告訴人乙○○、戊○○為與「小志」口角之他方後，隨即持西瓜刀並與另3名
    分持西瓜刀及高爾夫球桿之不詳姓名年籍之成年男子共同基
    於殺人之犯意，砍殺告訴人乙○○、戊○○，致告訴人乙○○、戊○○因分別受有頭部外傷併蜘蛛網膜下腔出血、頭皮
    （5公分）及左上肢（4公分）撕裂傷及左尺骨鷹嘴突開放性
    骨折、左肘尺神經損傷斷裂、左肱骨開放性骨折、左下巴深
    度撕裂傷、頭皮撕裂傷，被告見告訴人乙○○、戊○○倒地
    不起，立即駕駛上揭自用小客車，搭載另3名不詳成年人逃
    離現場。告訴人乙○○、戊○○經送醫手術急救後，始倖免
    於難。因認被告涉犯刑法第271條第2項、第1項之殺人未遂
    罪嫌等語。
二、按告訴乃論之罪，告訴人於第一審辯論終結前得撤回其告訴
    ，又告訴經撤回者，應諭知不受理之判決，刑事訴訟法第23
    8條第1項、第303條第3款，分別定有明文。復按殺人未遂罪
    之成立，以有戕害他人生命之故意，著手於刺殺之實行而未
    發生死亡之結果為要件。故行為人是否具有殺人之故意，加
    害時所用器具，被害人受傷多寡以及受傷部位是否為致命之
    處，有時雖可藉為認定有無殺意之心證，但究不能據為絕對
    之標準，尚須就行為人主觀犯罪認識與客觀犯罪事實，參酌
    社會上一般經驗法則論理為斷（最高法院84年度臺上字第40
    3號判決意旨參照）。換言之，殺人罪、重傷害罪或傷害罪
    之區別，無非在以被告行為時，其主觀上之犯意而定。至被
    害人之傷痕多寡、輕重、深淺及有無明顯立即之致命危險等
    因素，固不失為判斷殺人罪、重傷害罪及傷害罪之認定資料
    ，惟仍須佐以行為人與被害人間之恩怨情仇、是否使用兇器
    、兇器是否預先準備、兇器種類為何、下手攻擊之部位、時
    間久暫、是否為偶發狀況、行為時之態度，並尚應深入觀察
    行為人與被害人之關係、衝突之起因、行為當時所受之剌激
    、下手力量之輕重，被害人受傷之情形及行為事後之態度及
    其他客觀之具體情事等，加以綜合判斷，始得推認判定行為
    人行兇之際究係殺人罪、重傷害罪或傷害罪之犯意。
三、公訴意旨認被告涉有殺人未遂罪嫌，無非係以﹕(1)證人即被
    害人乙○○、戊○○於偵查中之證述；(2)被告及另3名共犯
    用以行兇之西瓜刀、高爾夫球桿等物，均為易致人於死之物
    ；(3)被害人乙○○、戊○○受有上述傷害等情，為其主要論
    據。訊據被告固坦承有於上述時間駕車搭載三名成年男子，
    一起前至上開「肉蛋土司早餐店」之情，惟矢口否認有何殺
    人未遂犯行，辯稱：當天伊原係與己○○等人在KTV唱歌，
    因己○○接到電話後，就由伊駕車搭載丁○○、己○○及綽
    號「小古」者，一起前至上開「肉蛋土司早餐店」，伊等下
    車均未拿西瓜刀、高爾夫球桿或其他武器，當時是辛○○及
    綽號「螞蟻」者，在伊後面大聲說「不要再講了」，然後兩
    人就各從他們的外套袖子裡面抽出一把西瓜刀，伊有看到他
    們的刀子要往對方揮，伊於是把對方推開避免他們被西瓜刀
    砍到，然後伊的手反而被砍到，伊沒有拿西瓜刀或是高爾夫
    球桿砍殺被害人等語。經查：
  (一)證人丙○○於本院證稱﹕當天伊和戊○○、乙○○，另外還
    有三個人一起在早餐店吃早餐，後來另外那三個人先離開剩
    伊等三個人，沒多久伊等就跟對方發生衝突了，之後發生衝
    突那些人就叫了十幾個人過來現場，然後伊等也找了先離開
    的那三個人再回來，之後就有一男一女先回到車上休息，現
    場就剩伊、乙○○、戊○○及另外一個男生，後來甲○○也
    有來，他是最後才到的，本來雙方講好沒有事情了，之後就
    一台車過來，車上的人下車之後講不到五分鐘，就聽到有人
    說不要講了，從車上下來的四人中其中兩人從車上拿西瓜刀
    下來，當時拿西瓜刀的人是從身上的一個地方抽出西瓜刀朝
    戊○○砍，然後戊○○以手擋住，所以戊○○手肘及頸部的
    地方就被砍傷，之後甲○○就拉著戊○○往全家便利商店方
    向跑，乙○○當時不及反應留在原地，當時持西瓜刀的兩人
    都跑去追戊○○跟甲○○，剩下的十幾個人就在原地攻擊乙○○，但實際出手的只有三、四個人，當時伊看到乙○○倒
    地之後就過去扶他，然後留在車上的那一男一女就打電話叫
    救護車送乙○○去醫院，當時因為伊站的位置是在側面，距
    離對方有四、五步，所以伊看到對方拿西瓜刀出來之後就與
    另外一個人先跑進早餐店裡面躲。伊無法確定實際下手砍戊○○的人是否就是被告，伊也不清楚追甲○○及戊○○的人
    是何人，伊可以確定的是伊有看到被告在事發後拿著刀走回
    現場等語（見本院卷第130頁反面至第132頁）。
  (二)證人甲○○於本院證稱﹕當天伊是最晚到的，所以乙○○跟
    對方起衝突的時候伊不知道，伊到的時候，伊等這邊有乙○○、戊○○、丙○○及伊。伊到的時候，乙○○他們已經跟
    對方講好和解的事情了，尚未起衝突；被告他們下車沒講幾
    句話就動手；被告及其中一名從被告車上下來的人，各持一
    把西瓜刀追伊與戊○○，追伊的那個人沒有砍到伊，但是被
    告有砍到戊○○，伊有看到被告砍到戊○○的下顎及左手肘
    等語（見本院卷第124頁反面至第126頁）。
  (三)證人即被害人戊○○於本院證稱﹕被告車子一到，被告與其
    車上之人從車上下來，交談不到五分鐘，被告說了一句「什
    麼都不用講了」，被告就拿刀出來，甲○○就叫伊跑，伊和
    甲○○就往全家便利商店的方向跑，還跑不到全家的時候，
    伊回頭看被告，結果被告刀子就揮下來，伊用伊的左手肘去
    擋，然後左手肘部分就受傷了，被告刀子要收回去的時候又
    揮到伊的下顎，然後伊就繼續跑，之後往後看就發現被告他
    們二人沒有繼續追，然後伊就與甲○○搭計程車到醫院就醫
    等語（見本院卷第133至134頁）。
  (四)證人即被害人乙○○則於本院證稱：案發被告他們一到場就
    很兇，然後突然就有人講說「不用講了」，然後伊有看到被
    告拿出西瓜刀，然後伊就被攻擊，但伊無法確定是誰攻擊伊
    的，當時伊被打到頭有點暈，之後就看到很多人衝向伊，然
    後伊就一直被攻擊，伊印象比較深刻的是被告有拿西瓜刀且
    站在最前面；伊有被刀砍到，砍到伊的右手上臂，但砍伊的
    人伊不確定；當天是伊先跟對方嗆聲，先出手打對方，伊打
    的那個人沒有在庭等語（見本院卷第132頁）。
  (五)綜合上開證人之證述，足認被告確有開車夥同3名成年男子
    前往案發現場，被告及另一同車男子持西瓜刀下車，經被告
    表示「什麼都不用講了」之後，被害人乙○○即遭人持刀械
    等物品攻擊倒地，被害人戊○○則遭被告持刀傷及左手肘及
    下顎等情。惟觀諸被害人戊○○受傷之身體部位，尚非足以
    致命之處；又依被害人戊○○之證述，其下顎之傷害係被告
    刀子要收回去時所揮到，且被告其後並未繼續追砍。果若被
    告持刀揮擊被害人係出於殺人犯意，則被告應無上述中止其
    持刀追擊之舉。
  (六)又依上開證人之證述，本件糾紛起因於被害人乙○○與對方
    發生衝突，而於被告開車載另3名男子到達案發現場時，該
    衝突已先平息；由此可知被告並非原始糾紛之當事人，純係
    因接獲朋友之電話才到現場助勢支援。另被害人乙○○、戊○○均證稱不認識被告等語（見本院卷第133頁、偵查卷第
    32頁）。按被告既與被害人乙○○、戊○○互不認識，且又
    非糾紛之當事人，考其犯案動機，除因到場助勢之外，與被
    害人乙○○、戊○○間應無任何深仇大恨，衡諸常情，尚難
    認被告有何殺害被害人乙○○、戊○○之殺人動機。
  (七)再者，依據中國醫藥大學附設醫院98年6月24日院管檔字第
    0980004080號函覆本院稱：「(一)病患乙○○先生、病例號碼
    ：195675，根據病例紀錄患者於97年6月25日由救護車送至
    本院急診，診斷為右上肢、右枕骨有撕裂傷，顱內有蜘蛛膜
    下腔出血，到院時神智清楚，如未及時就醫，除非有遲延性
    出血、癲癇、吸入性肺炎等合併症狀，致死機率不高。(二)病
    患戊○○先生、病歷號碼：0000000-0，於97年6月25日至急
    診就醫，有左手、顏面及頭皮多處撕裂傷，就診時血壓125/
    75mmHg，HR：158/min，Hb：duta：15.6，依病例記載，病
    人入院意識清楚、血壓正常，以急診當時之理學檢查及診斷
    ，病人無立即生命危險之徵象」（見本院卷第91頁），可知
    被害人二人當天就醫時均意識清楚，且所受之傷勢，尚無立
    即之生命危險。
四、綜上各情，本院審酌被告犯罪之動機、行兇之工具、具體過
    程、案發時之情節及被害人受傷之情形，認被告主觀上應無
    殺害被害人乙○○、戊○○之動機及犯意，被告之行為，應
    僅成立刑法第277條第1項之傷害罪，公訴人認被告係犯刑法
    第271條第2項、第1項之殺人未遂罪嫌，應有誤會，惟毋庸
    變更起訴法條（按「刑事判決得就起訴之犯罪事實變更檢察
    官起訴所引應適用之法條者，以科刑或免刑判決為限，諭知
    被告無罪、免訴或不受理判決，自無變更法條之可言」，最
    高法院95年臺上字第4636號判決參照）。被告所犯刑法第27
    7條第1項之傷害罪，依同法第287條前段之規定，須告訴乃
    論。經查，被害人乙○○、戊○○對被告提出傷害告訴後，
    已於本院第一審辯論終結前分別具狀撤回本件傷害罪之告訴
    ，有聲請撤回告訴狀2紙在卷可參（見本院卷第227、228頁
    ），揆諸上開規定，應諭知不受理之判決。
據上論斷，應依刑事訴訟法第303第3款，判決如主文。
中    華    民    國    98    年    12    月    29    日
            刑事第十六庭  審判長法  官  巫淑芳
                                法  官  黃建都
                                法  官  戴嘉慧
以上正本證明與原本無異。
如不服本判決應於收受判決後10日內向本院提出上訴書狀，並應
敘述具體理由；其未敘述上訴理由者，應於上訴期間屆滿後20日
內向本院補提理由書（均須按他造當事人之人數附繕本）「切勿
逕送上級法院」。
告訴人或被害人對於判決如有不服具備理由請求檢察官上訴者，
其上訴期間之計算係以檢察官收受判決正本之日期為準。
                                書記官  劉晴芬
中    華    民    國    98    年    12    月    29    日

司法院資訊處製作；財團法人民間司法改革基金會備份。
